【裁判字號】    97,上訴,2023
【裁判日期】    980218
【裁判案由】    偽造文書
【裁判全文】
臺灣高等法院高雄分院刑事判決        97年度上訴字第2023號
上  訴  人
即  被  告  甲○○○
選任辯護人  文  聞律師
            吳建勛律師
            梁宗憲律師
上列上訴人因偽造文書案件，不服臺灣高雄地方法院97年度審訴
字第3431號中華民國97年11月18日第一審判決（起訴案號：臺灣
高雄地方法院檢察署96年度偵緝字第4159號），提起上訴，本院
判決如下：
    主  文
原判決撤銷。
甲○○○共同連續犯行使業務登載不實文書罪，處有期徒刑壹年
，減為有期徒刑陸月，如易科罰金，以銀元參佰元即新臺幣玖佰
元折算壹日。
    事  實
一、甲○○○前因賭博案件，經本院以87年度上易字第1208號判
    決，判處有期徒刑1 年，併科罰金3 萬元確定（嗣因時效消
    滅而未執行），詎甲○○○為規避入監執行該案件，竟與擔
    任高雄市立慢性病防治中心主任，於民國95年7 月1 日刑法
    修正公布施行後為從事業務之人之王宏吉，及任職設於高雄
    市○○○路1 之11號大千醫院之醫師謝勝政共同基於在業務
    上文書登載不實並持以行使之概括犯意聯絡，連續於：
  (一)88年3 月8 日，在位於高雄市鼓山區○○○路37巷82號之高
    雄市立慢性病防治中心，王宏吉因甲○○○之商請，在明知
    甲○○○未罹患肺結核症之情形下，仍於其業務上所作成之
    診斷證明書之病名欄及病歷資料上，登載「肺結核症，須療
    養陸個月」此一不實事項，並將該診斷證明書交與甲○○○
    ，由甲○○○於翌日具狀持向臺灣高雄地方法院檢察署檢察
    官行使，聲請延期執行，足生損害於行政院衛生署對於法定
    傳染病控管之正確性及臺灣高雄地方法院檢察署對於刑事案
    件之執行。
  (二)88年3 月29日，在高雄市立慢性病防治中心，王宏吉因甲○
    ○○之商請，在明知甲○○○未罹患肺結核症之情形下，仍
    於其業務上所作成之診斷證明書之病名欄及病歷資料上，登
    載「肺結核症，痰檢查結果陽性，具傳染性，需長期治療休
    養」此一不實事項，並將該診斷證明書交與甲○○○，由甲
    ○○○於同日在臺灣高雄地方法院檢察署接受檢察官訊問時
    ，持向檢察官行使以聲請延期執行，足生損害於行政院衛生
    署對於法定傳染病控管之正確性及臺灣高雄地方法院檢察署
    對於刑事案件之執行。
  (三)88年5 月17日，在高雄市立慢性病防治中心，王宏吉因甲○
    ○○之商請，在明知甲○○○未罹患肺結核症之情形下，仍
    於其業務上所作成之診斷證明書之病名欄及病歷資料上，登
    載「肺結核症，痰液檢查陽性，具傳染性，需長期治療」此
    一不實事項，並將診斷證明書交與甲○○○，由甲○○○於
    同年月19日具狀持向臺灣高雄地方法院檢察署檢察官行使，
    聲請延期執行，足生損害於行政院衛生署對於法定傳染病控
    管之正確性及臺灣高雄地方法院檢察署對於刑事案件之執行
    。
  (四)88年6 月23日，在高雄市立慢性病防治中心，王宏吉因甲○
    ○○之商請，在明知甲○○○未罹患肺結核症之情形下，仍
    於其業務上所作成之診斷證明書之病名欄及病歷資料上，登
    載「肺結核症，痰液檢查陽性，具傳染性，需長期治療」此
    一不實事項，並將該診斷證明書交與甲○○○，由甲○○○
    於翌日具狀持向臺灣高雄地方法院檢察署檢察官行使，聲請
    延期執行，足生損害於行政院衛生署對於法定傳染病控管之
    正確性及臺灣高雄地方法院檢察署對於刑事案件之執行。
  (五)88年7 月2 日前往大千醫院，謝勝政因甲○○○之商請，在
    明知甲○○○未罹患肺結核症之情形下，仍於其業務上所作
    成之診斷證明書上，登載「病名：肺結核；醫師囑言：該員
    於88年3 月15日至本院診療，因痰塗法顯示陽性，故囑咐病
    人至市立慢性病防治中心追蹤治療」等不實之事項，並將該
    診斷證明書交與甲○○○，再由甲○○○持交與高雄市立慢
    性病防治中心以為行使，以備臺灣高雄地方法院檢察署之追
    查，足生損害於行政院衛生署對於法定傳染病控管之正確性
    及臺灣高雄地方法院檢察署對於刑事案件之執行。嗣因臺灣
    高雄地方法院檢察署檢察官發覺有異，乃通知王宏吉前來說
    明，並向高雄市立慢性病防治中心調取甲○○○全部病歷資
    料及X 光片，因而循線查悉上情。
二、案經臺灣高雄地方法院檢察署檢察官自動檢舉偵查起訴。
    理  由
壹、程序方面：
    按「除被告所犯為死刑、無期徒刑、最輕本刑為3年以上有
    期徒刑之罪、或高等法院管轄第一審案件者外，於審判期日
    前之程序進行中，被告先就被訴事實為有罪之陳述時，審判
    長得告知被告簡式審判程序之旨，並聽取當事人、代理人、
    辯護人及輔佐人之意見後，裁定進行簡式審判程序。」刑事
    訴訟法第273 條之1 第1 項定有明文。查本件被告甲○○○
    所犯係死刑、無期徒刑、最輕本刑為3 年以上有期徒刑以外
    之罪，亦非高等法院管轄第一審案件，且被告於本院審理時
    ，已就被訴事實為有罪之陳述，經審判長告知被告簡式審判
    程序之旨後，被告、辯護人及公訴人對於本件改依簡式審判
    程序審理亦均表示無意見，本院依上開刑事訴訟法規定，當
    庭裁定本件進行簡式審判程序，是本件之證據調查，依刑事
    訴訟法第273 條之2 規定，不受同法第159 條第1 項、第16
    1 條之2 、第161 條之3 、第163 條之1 及第164 條至第17
    0 條規定之限制，合先敘明。
貳、實體方面：
一、前揭犯罪事實，業據上訴人即被告甲○○○於原審及本院審
    理時坦承不諱，並有另案被告王宏吉出具之上開4 紙高雄市
    立慢性病防治中心診斷證明書（見偵字第6740號卷第2 頁背
    面、4 、7 、10頁）、另案被告謝勝政出具之上開大千醫院
    診斷證明書（見偵字第6740號卷第10頁背面）、被告於高雄
    市立慢性病防治中心及大千醫院之病歷資料（見偵字第6740
    號卷第15頁背面至18頁、原審90年訴字第2678號卷第3 頁背
    面）、被告聲請延期執行之聲請狀（見偵字第6740號卷第1
    至2 、5 至6 、8 至9 頁）、訊問筆錄（見偵字第6740號卷
    第3 頁正、背面）在卷可稽，是被告前開自白核與事實相符
    ，自得採為判斷之依據。
二、被告行為後，刑法已於94年1 月7 日修正通過，同年2 月2
    日公布，於95年7 月1 日施行。按行為後法律有變更者，適
    用行為時之法律，但行為後之法律有利於行為人者，適用最
    有利於行為人之法律，修正後刑法第2 條第1 項定有明文。
    此條規定乃與刑法第1 條罪刑法定主義契合，而貫徹法律禁
    止溯及既往原則，係規範行為後法律變更所生新舊法律比較
    適用之準據法，是刑法第2 條本身雖經修正，但此既屬適用
    法律之準據法，本身尚無比較新舊法之問題，應一律適用裁
    判時之現行刑法第2 條規定以決定適用之刑罰法律。又以本
    次刑法修正之比較新舊法，應就罪刑有關之共犯、未遂犯、
    想像競合犯、牽連犯、連續犯、結合犯，以及累犯加重、自
    首減輕暨其他法定加減原因（如身分加減）與加減例等一切
    情形，綜其全部罪刑之結果而為比較，而從刑附屬於主刑，
    除法律有特別規定者外，依主刑所適用之法律，有最高法院
    95年5 月23日95年度第8 次刑庭會議決議參照。經查：
  (一)共犯之比較適用：
    刑法第28條共同正犯之範圍，已修正限縮於共同實行犯罪行
    為者始成立共同正犯，排除陰謀犯、預備犯共同正犯，自屬
    行為後法律有變更，而非僅屬文字修正，應有新舊法比較適
    用問題。新法對被告並無較有利，應適用修正前舊法關於共
    同正犯之規定（最高法院96年度台上字第1323號判決、臺灣
    高等法院暨所屬法院96年度法律座談會決議亦同此意旨）。
  (二)共犯與身分之比較適用：
    修正前刑法第31條第1 項規定：「因身分或其他特定關係成
    立之罪，其共同實施或教唆、幫助者，雖無特定關係，仍以
    共犯論」。修正後同條項則規定：「因身分或其他特定關係
    成立之罪，其共同實行、教唆或幫助者，雖無特定關係，仍
    以正犯或共犯論。但得減輕其刑」。被告雖無從事業務之人
    身分，然與具從事業務之人身分之另案被告王宏吉、謝勝政
    犯共同行使業務登載不實文書罪，依修正前或修正後刑法第
    31條第1 項規定，均論以共同正犯，然依修正後之規定，則
    得減輕其刑，故比較後，以修正後刑法第31條第1 項規定較
    有利於被告。
  (三)公務員及公文書之比較適用：
    修正前刑法第10條第2項關於公務員之定義部分原規定：「
    稱公務員者，謂依法令從事於公務之人員。」，修正後同條
    項則規定為：「稱公務員者，謂下列人員：一、依法令服務
    於國家、地方自治團體所屬機關而具有法定職務權限，以及
    其他依法令從事於公共事務，而具有法定職務權限者。二、
    受國家、地方自治團體所屬機關依法委託，從事與委託機關
    權限有關之公共事務者。」刑法第10條第3 項關於公文書之
    定義係：「公務員職務上制作之文書」，是公務員定義之變
    更涉及同條第3 項公文書定義內涵之變動即犯罪行為可罰性
    要件之變更，自有新舊比較問題。查高雄市立慢性病防治中
    心係屬國家所屬機關，該中心之醫師，具修正前刑法第10條
    第2 項定義之「公務員」身分，就其職務上所製作之診斷證
    明書，應屬刑法第213 條之公文書。惟依修正後刑法「公務
    員」之定義，公立醫院（高雄市立慢性病防治中心）固屬國
    家、地方自治團體所屬機關，惟服務於該醫院之醫師，原非
    依據何種公法法令，其看診及開具診斷證明書等職務亦與一
    般私立醫院醫師無異，而僅單純從事於醫療行為，並無法定
    職務權限，不具修正後刑法第2 條第1 項前段之身分「公務
    員」類型，復無其他授權或委託之情事，自非屬修正後刑法
    上之公務員，其依職權所制作之文書當然已非刑法第10條第
    3 項所定義之公文書，而僅屬刑法第215 條所稱之業務上做
    成之文書。是被告與另案被告王宏吉前揭行為，自不得再以
    犯罪主體為公務員及行為客體具公文書性質為成立要件之刑
    法第216 條、第213 條之規定相繩，而應適用法定刑度較低
    之刑法第216 條、第215 條行使業務登載不實文書罪之規定
    ，是經比較結果，自以修正後之刑法第10條第2 項、第3 項
    規定有利於被告。
  (四)易科罰金之比較適用：
    修正前刑法第41條第1項前段規定：犯最重本刑為5年以下有
    期徒刑以下之刑之罪，而受6 個月以下有期徒刑或拘役之宣
    告，因身體、教育、職業、家庭之關係或其他正當事由，執
    行顯有困難者，得以1 元以上3 元以下折算1 日，易科罰金
    ；又依當時有效之修正前罰金罰鍰提高標準條例第2 條前段
    （現已刪除）規定，就其原定數額提高為100 倍折算1 日，
    亦即，以銀元100 元、200 元或300 元折算1 日，經折算為
    新臺幣後，以新臺幣300 元、600 元或900 元折算1 日。惟
    修正後之法律則規定：犯最重本刑為5 年以下有期徒刑以下
    之刑之罪，而受6 個月以下有期徒刑或拘役之宣告者，得以
    新臺幣1000元、2000元或3000元折算1 日，易科罰金。比較
    修正前後之易科罰金折算標準，以施行前之規定，較有利於
    被告。應依修正前刑法第41條第1 項規定，作為易科罰金之
    折算標準。
  (五)連續犯刪除之比較適用：
    刑法第56條連續犯之規定，業於前開刑法修正時刪除，此刪
    除雖非犯罪構成要件之變更，但顯已影響行為人刑罰之法律
    效果，自屬法律有所變更，而比較新、舊法結果，行為人依
    舊法得論以連續犯之多次犯行，倘予分論併罰，顯較將之依
    舊法連續犯論以一罪不利，是應依舊法規定處斷。
  (六)綜合上述各條文修正前、後之比較，可知依修正前、後之規
    定，除公務員之定義依刑法第2 條第1 項但書適用裁判時之
    法律外，以被告行為時即95年7 月1 日修正施行前之刑法，
    較有利於被告，自應依修正後刑法第2 條第1 項前段規定，
    適用修正前刑法之相關規定予以論處。
三、核被告所為，均係犯刑法第216 條、第215 條之行使業務登
    載不實文書罪。檢察官就被告與另案被告王宏吉共犯行使業
    務登載不實文書部分，認經比較新舊法後，以共犯刑法第21
    6 條、第213 條之行使公務員登載不實文書罪對被告有利，
    而依刑法第216 條、第213 條之罪起訴，尚有未恰，爰於不
    妨害起訴之同一基本事實範圍內，予以變更起訴法條。被告
    分別與另案被告王宏吉、謝勝政，於上開文書上登載不實後
    進而行使，其登載不實之低度行為應為行使之高度行為所吸
    收，均不另論罪。被告雖非從事業務之人，然其就行使前開
    登載不實之診斷證明書之犯行，與另案被告王宏吉、謝勝政
    間，顯分別有犯意聯絡及行為分擔，依修正前刑法第28 條
    、修正前第31條第1 項之規定，均為共同正犯。被告先後5
    次行使業務登載不實文書犯行，時間相近，犯罪構成要件相
    同，且目的均在規避上開賭博案件之執行，顯係基於概括犯
    意為之，應依修正前刑法第56條連續犯之規定論以一罪，並
    加重其刑。
四、原審對被告為有罪科刑之判決，固非無見。惟查(一)修正後刑
    法「公務員」之定義，公立醫院（高雄市立慢性病防治中心
    ）固屬國家、地方自治團體所屬機關，惟服務於該醫院之醫
    師，原非依據何種公法法令，其看診及開具診斷證明書等職
    務亦與一般私立醫院醫師無異，而僅單純從事於醫療行為，
    並無法定職務權限，不具修正後刑法第2 條第1 項前段之身
    分「公務員」類型，復無其他授權或委託之情事，自非屬修
    正後刑法上之公務員，其依職權所制作之文書當然已非刑法
    第10條第3 項所定義之公文書，而僅屬刑法第215 條所稱之
    業務上做成之文書。是被告與另案被告王宏吉前揭行為，自
    不得再以犯罪主體為公務員及行為客體具公文書性質為成立
    要件之刑法第216 條、第213 條之規定相繩，而應適用法定
    刑度較低之刑法第216 條、第215 條行使業務登載不實文書
    罪之規定，已如前述，此公務員定義之變更，對被告有利，
    應依刑法第2 條第1 項但書適用裁判時之法律，並依法變更
    起訴法條。自不應再比較連續犯行使公務員登載不實文書罪
    與犯行使業務登載不實文書罪數罪併罰之結果，其法定刑度
    之高低為適用，原判決此部分法律之適用，尚有未恰。(二)法
    院科刑之基礎除例外符合累犯或其他法定原因外，應僅限於
    行為人該次犯罪所造成之法益侵害程度及刑法第57條所定科
    刑標準始為適法。原判決未以被告本次行使偽造文書罪所侵
    害之法益程度作為量刑基礎，而以其「因本件犯行，致使其
    前開賭博案件因時效消滅而未能執行，若率然判處較輕之刑
    ，將徒增其僥倖心理，並有礙司法之公信等一切情狀，分別
    量處如主文之刑，以示懲戒。……」。似有以被告前已罹於
    行刑權時效之賭博罪為本案行使偽造文書罪之量刑基礎，與
    現代刑法所採行之「行為刑法」原則，尚有未合，並有違反
    雙重評價禁止原則之嫌，亦有未當。被告上訴意旨執此指摘
    原判決不當，為有理由，自應由本院將原判決予以撤銷改判
    。爰審酌被告為規避刑事案件之執行，竟商請他人於診斷證
    明書上登載不實事項後持以行使，影響司法判決之執行及行
    政院衛生署對於法定傳染病控管之正確性，所為實有可議之
    處，且於為本件犯行後逃匿數年，未能及早面對司法程序，
    犯罪後態度難認良好，然念其於原審及本院審理中，尚能坦
    承全部犯行，堪認有悔悟之意等一切情狀，量處有期徒刑1
    年，以示懲儆。又被告犯罪時間均於96年4 月24日以前，雖
    其於中華民國96年罪犯減刑條例施行前之92年6 月24日經臺
    灣高雄地方法院檢察署以雄檢楠陶緝字第3165號發布通緝，
    然其係於96年12月20日自動到案，有臺灣高雄地方法院檢察
    署通緝書及被告之偵訊筆錄可稽，是合於上開減刑條例之減
    刑要件，應減其前揭宣告刑2 分之1 為有期徒刑6 月，並依
    修正前刑法第41條第1 項規定，諭知易科罰金之折算標準。
    至檢察官及辯護人雖於本院審理中，以被告已深知悔悟並知
    所警惕，不會再犯，請求給予自新機會或宣告緩刑等語（見
    本院卷第76、77頁）。惟查，緩刑制度在使犯罪人不因偶發
    之犯行身繫囹圄，避免短期自由刑所帶來之反效果，並促其
    改過自新，故緩刑允宜審酌犯罪情狀予以考量；而本案被告
    為規避刑事案件之執行，竟商請他人於診斷證明書上登載不
    實事項後持以行使，影響司法判決之執行及行政院衛生署對
    於法定傳染病控管之正確性，所為實有可議之處，且於為本
    件犯行後逃匿數年，未能及早面對司法程序，犯罪後態度難
    認良好，且本院已諭知得易科罰金之有期徒刑，對被告尚有
    悔意等情狀已納入審酌範圍，因此，本院認不宜再為緩刑之
    宣告，附此敘明。
據上論斷，應依刑事訴訟法第369 條第1 項前段、第364 條、第
273 條之1 第1 項、第299 條第1 項前段，第300 條、刑法第2
條第1 項、第216 條、第215 條、修正前（下同）刑法第28條、
第31條第1 項、第56條、第41條第1 項前段，修正前行為時罰金
罰鍰提高標準條例第2 條，中華民國96年罪犯減刑條例第2 條第
1 項第3 款、第5條、第7 條、第9 條，判決如主文。
本案經檢察官方娜蓉庭執行職務。
中    華    民    國    98    年    2     月    18    日
                  刑事第九庭審判長法  官   莊秋桃
                                  法  官   謝宏宗
                                  法  官   裕斗
以上正本證明與原本無異。
如不服本判決，應於收受送達後十日內向本院提出上訴書狀，其
未敘述上訴之理由者並得於提起上訴後十日內向本院補提理由書
（均須按他造當事人之人數附繕本）。
中    華    民    國    98    年    2     月    18    日
                                 書 記 官   張宗芳
附錄本件判決論罪科刑法條：
《刑法第215 條》
從事業務之人，明知為不實之事項，而登載於其業務上作成之文
書，足以生損害於公眾或他人者，處3 年以下有期徒刑、拘役或
500 元以下罰金。
《刑法第216 條》
行使第210 條至第215 條之文書者，依偽造、變造文書或登載不
實事項或使登載不實事項之規定處斷。


司法院資訊處製作；財團法人民間司法改革基金會備份。
